【裁判字號】    99,易,324
【裁判日期】    991207
【裁判案由】    傷害
【裁判全文】
臺灣基隆地方法院刑事判決               99年度易字第324號
公  訴  人  臺灣基隆地方法院檢察署檢察官
被      告  黃聰明
被      告  孫睿明
被      告  黃楠樺
選任辯護人  徐立信律師
上列被告等因傷害案件，經檢察官提起公訴（99年度偵字第1420
號），本院判決如下：
    主  文
黃聰明、孫睿明共同傷害人之身體，黃聰明處拘役伍拾日，孫睿
明處拘役肆拾日，如易科罰金，均以新臺幣壹仟元折算壹日。
黃楠樺共同傷害人之身體，處有期徒刑陸月，如易科罰金，以新
臺幣壹仟元折算壹日。
    事  實
一、黃聰明、孫睿明係翁婿關係，渠等與家人李秀鳳、黃郁文（
    後更名為黃褕薰）、黃冠婷及黃冠綸等人於民國99年2 月16
    日下午4 時20分許，一同至臺北縣金山鄉用餐，惟行經中山
    路199 巷內時，因黃聰明與在路邊買東西之黃楠樺發生擦撞
    ，2 人隨即發生口角並發生拉扯衝突。黃聰明、孫睿明竟共
    同基於傷害之犯意聯絡，由孫睿明抱住黃楠樺之身體，黃聰
    明則趁隙出拳毆打黃楠樺之臉部，致被告黃楠樺受有鼻樑瘀
    血2 公分、左耳殼挫傷0.5公分、右前臂淤血3x1公分等傷害
    ，後經黃聰明之妻李秀鳳及其他家人勸阻後，黃聰明、孫睿
    明等人始與家人離開現場。然黃楠樺遭毆打後，因心有不甘
    ，乃聯絡真實姓名年籍不詳之成年男、女共8 人，於同日下
    午5 時許，至臺北縣金山鄉金包里87號鴨肉餐廳尋得黃聰明
    、孫睿明及其家人，黃楠樺即帶同該8 名同夥進入該餐廳，
    黃楠樺走至黃聰明、孫睿明及其家人用餐之餐桌前，與其一
    同進入之同夥中1 名男子指著黃聰明、孫睿明等人詢問黃楠
    樺：「是不是他們？」，黃楠樺回答：「對，就是他們」後
    同夥中1 名女子即稱：「打啊，說那麼多幹嘛」，黃楠樺及
    該同夥即共同基於傷害之犯意聯絡，由上述問話男子先將餐
    桌掀起，黃楠樺即拉扯黃冠綸頭髮，其餘同夥則分別持鐵椅
    毆打黃聰明頭部，李秀鳳在旁勸阻時亦遭黃楠樺之同夥推倒
    ，並由其他同夥以鐵椅分別毆打頭部，孫睿明見狀即以身體
    護擋李秀鳳，黃楠樺同夥見狀後亦分別用鐵椅毆打孫睿明頭
    部及身體四肢，致黃聰明受有頭部撕裂傷4 公分、孫睿明受
    有頭部撕裂傷3公分、左側背部多處挫傷、左小腿擦傷3x1.5
    公分、左手肘擦傷約1x1公分、左手背2處擦傷1x0. 3公分、
    李秀鳳受有頭部撕裂傷4 公分等傷害，後因孫睿明求饒，黃
    楠樺始與同夥等人離開。
二、案經黃聰明、孫睿明、黃楠樺、李秀鳳訴由臺北縣政府警察
    局金山分局報請臺灣基隆地方法院檢察署檢察官偵查起訴。
    理  由
壹、程序部分：
    按「除簡式審判程序、簡易程序及第376條第1款、第2 款所
    列之罪之案件外，第一審應行合議審判。」、「左列各罪之
    案件，經第二審判決者，不得上訴於第三審法院。」，刑事
    訴訟法第284條之1、第376條第1款分別定有明文。查本件檢
    察官起訴論以被告李建成刑法第284條第2項之業務過失傷害
    罪，法定刑係「一年以下有期徒刑、拘役或一千元以下罰金
    」，為於前揭刑事訴訟法第376條第1款所列最重本刑3 年以
    下有期徒刑之罪，依同法第284條之1之情形，爰由本院獨任
    審判，合先敘明。
貳、證據能力部分：
一、按除顯有不可信之情況外，從事業務之人於業務上或通常業
    務過程所須製作之紀錄文書、證明文書，得為證據，刑事訴
    訟法第159條之4第2款定有明文。又醫師法第12條第1項規定
    ：「醫師執行業務時，應製作病歷，並簽名或蓋章及加註執
    行年、月、日。」第2項規定：「前項病歷，除應於首頁載
    明病人姓名、出生年、月、日、性別及住址等基本資料外，
    其內容至少應載明下列事項：一、就診日期。二、主訴。三
    、檢查項目及結果。四、診斷或病名。五、治療、處置或用
    藥等情形。六、其他應記載事項。」因此，醫師執行醫療業
    務時，不論患者是因病尋求診療，或因特殊目的而就醫，醫
    師於診療過程中，應依醫師法之規定，製作病歷，此一病歷
    之製作，均屬醫師於醫療業務過程中所須製作之紀錄文書，
    而且每一醫療行為均屬可分，因其接續之看診行為而構成醫
    療業務行為，其中縱有因訴訟目的，例如被毆傷而尋求醫師
    之治療，對醫師而言，仍屬其醫療業務行為之一部分，仍應
    依法製作病歷，則該病歷仍屬業務上所製作之紀錄文書，與
    通常之醫療行為所製作之病歷無殊，自屬刑事訴訟法第159
    條之4第2款所稱從事業務之人於業務上所須製作之紀錄文書
    ，而診斷證明書係依病歷所轉錄之證明文書，自仍屬本條項
    之證明文書（最高法院97年度台上字第666號判決可資參照
    ）。本件財團法人北海岸金山醫院（下稱金山醫院）出具之
    黃聰明、孫睿明及李秀鳳，財團法人基隆長庚紀念醫院（下
    稱長庚醫院）出具之黃楠樺等診斷證明書，係從事醫療業務
    之人於業務上所製作之證明文書，且該等診斷證明書，係就
    黃聰明、孫睿明、黃楠樺及李秀鳳等4人就醫時之受傷狀況
    所為之紀錄，又該醫療院所與黃聰明、孫睿明、黃楠樺及李
    秀鳳等4人僅係一般醫院與病患關係，並顯無不可信之情況
    ，參酌上開所述，因認該等診斷證明書具有證據能力。
二、被告兼告訴人黃聰明、孫睿明、黃楠樺3 人及告訴人李秀鳳
    警詢、偵訊筆錄部份：
    按被告以外之人於審判外之陳述雖不符刑事訴訟法第159 條
    之1至之4規定，而經當事人於審判程序同意作為證據，法院
    審酌該言詞陳述或書面陳述作成時之情況，認為適當者，亦
    得為證據；當事人、代理人或辯護人於法院調查證據時，知
    有刑事訴訟法第159條第1項不得為證據之情形，而未於言詞
    辯論終結前聲明異議者，視為有前項之同意，同法第15 9條
    之5 定有明文。又該條立法意旨在於傳聞證據未經當事人之
    反對詰問予以核實，原則上先予排除，惟若當事人已放棄反
    對詰問權，於審判程序中表明同意該等傳聞證據可作為證據
    ；或於言詞辯論終結前未聲明異議，基於尊重當事人對傳聞
    證據之處分權，及證據資料愈豐富，愈有助於真實發見之理
    念，且強化言詞辯論主義，使訴訟程序得以順暢進行，上開
    傳聞證據亦均具有證據能力。準此，被告等對公訴人所提被
    黃聰明、孫睿明、黃楠樺及李秀鳳等人於警詢時之陳述認無
    意見，復本院認其作成之情形並無不當之情事，經審酌後認
    為適當，故上開證人於審判外之陳述得為證據，合先敘明。
    又按刑事訴訟法第158條之3規定：「證人、鑑定人依法應具
    結而未具結者，其證言或鑑定意見，不得作為證據。」所謂
    「依法應具結而未具結者」，係指檢察官或法官依刑事訴訟
    法第175 條之規定，以證人身分傳喚被告以外之人（證人、
    告發人、告訴人、被害人、共犯或共同被告）到庭作證，或
    雖非以證人身分傳喚到庭，而於訊問調查過程中，轉換為證
    人身分為調查時，此時，其等供述之身分為證人，則檢察官
    、法官自應依刑事訴訟法第186 條有關具結之規定，命證人
    供前或供後具結，其陳述始符合該法第158條之3之規定，而
    有證據能力。若檢察官或法官非以證人身分傳喚而以告發人
    、告訴人、被害人或共犯、共同被告身分傳喚到庭為訊問時
    ，其身分既非證人，即與「依法應具結」之要件不合，縱未
    命其具結，純屬檢察官或法官調查證據職權之適法行使，當
    無違法可言。經查：被告黃聰明、孫睿明、黃楠樺及告訴人
    李秀鳳於檢察官偵查中之陳述，分別係以被告、告訴人身分
    傳喚到庭，非以證人身分傳喚到庭，依上開說明，即與「依
    法應具結」之要件不合，不適用刑事訴訟法第158條之3之規
    定。被告等於本案言詞辯論終結前，既未爭執前開證據之證
    據能力，本院審酌前開證據之作成或取得狀況，並無非法或
    不當取證之情事，亦無顯不可信之情形，復經本院於審判期
    日就前開證據依法進行調查、辯論，依刑事訴訟法第159 條
    之5規定，應認具有證據能力。
三、證人簡麗卿、林清達、黃褕薰、黃冠婷偵訊筆錄部份：
    按被告以外之人於偵查中向檢察官所為之陳述，除顯有不可
    信之情況者外，得為證據，刑事訴訟法第159 條之1 第2 項
    定有明文。偵查中對被告以外之人所為之偵查筆錄，或被告
    以外之人向檢察官所提之書面陳述，性質上均屬傳聞證據。
    惟現階段刑事訴訟法規定檢察官代表國家偵查犯罪、實施公
    訴，依法其有訊問被告、證人及鑑定人之權，證人、鑑定人
    且須具結，而實務運作時，檢察官偵查中向被告以外之人所
    取得之陳述，原則上均能遵守法律規定，不致違法取供，其
    可信度極高。經查證人簡麗卿、林清達、黃褕薰、黃冠婷在
    偵查中所為之證述，性質上雖屬傳聞證據，惟係偵查中向檢
    察官所為，並經具結，且自筆錄內容觀之，並無不正取供之
    情事，而無顯不可信之情況，依上開規定，自有證據能力。
    且證人簡麗卿、黃褕薰、黃冠婷業於本案審判中到庭依人證
    之調查程序具結作證，並經被告等行使對質詰問權，觀諸偵
    訊筆錄之記載形式，本院亦查無檢察官在上開偵訊時有任何
    以不正方法訊問，而有違反陳述者之自由意志等顯有不可信
    之情況，衡諸上開規定，自具有證據能力。
參、實體部分：
一、訊據被告黃聰明、孫睿明固坦承有於99年2月16日下午4時30
    分許，與被告黃楠樺在金山鄉○○路199 巷內發生口角，被
    告孫睿明有抱住黃楠樺等情，惟矢口否認有何共同傷害犯行
    ，被告黃聰明辯稱：當天與黃楠樺只有發生口角，後來是家
    人說過年期間不要有衝突，就離開云云；被告孫睿明辯稱：
    伊並無毆打黃楠樺，伊只有抱住黃楠樺，因為黃楠樺要出手
    毆打伊岳父，如果有打黃楠樺，就不會留在那邊吃飯云云。
    被告黃楠樺亦坦承其於99年2月16日下午5時許有到臺北縣金
    山鄉金包里鴨肉餐廳找黃聰明、孫睿明，為矢口否認有率眾
    並指揮毆打黃聰明、孫睿明及李秀鳳之傷害犯行，辯稱：只
    是去理論，動手毆打黃聰明等人之人，伊不認識，亦不是伊
    帶去的云云。經查：經查：
  (一)被告黃聰明、孫睿明共同傷害部分：
    業據告訴人黃楠樺於本院準備程序及審理時陳述綦詳，並有
    告訴人黃楠樺之99年2 月16日之長庚醫院診斷證明書足資佐
    證。而被告黃聰明、孫睿明於本院審理時亦不否認有與告訴
    人兼被告黃楠樺發生拉扯之情形。另證人簡麗卿於本院審理
    時證稱：伊有看到黃楠樺與孫睿明2人在拉扯，孫睿明拉扯
    黃楠樺的衣服，並用腳頂住黃楠樺的身體，手也一直打黃楠
    樺的臉，之後黃聰明也出拳毆打黃楠樺的臉部一拳，後有一
    位小姐在旁呼喊不要打了，伊有上前將他們拉開，後來雙方
    就離開（參見本院99年11月18日審判筆錄），與其於偵訊中
    陳述之內容大致相符。再者，依告訴人黃楠樺所受之傷勢以
    觀，係鼻樑、左耳殼挫傷、右前臂瘀血之傷害，此應為臉部
    遭毆打後而產生的徵象，是以依上述證人所述，被告黃聰明
    、孫睿明確有共同毆打告訴人黃楠樺之事實。
  (二)被告黃楠樺共同傷害部分：
  (1)業據告訴人黃聰明、孫睿明、李秀鳳於本院準備程序及審理
    時陳述綦詳，並有告訴人黃聰明、孫睿明及李秀鳳之99年 2
    月16日之財團法人北海岸金山醫院診斷證明書足資佐證。而
    被告黃楠樺於本院審理時亦不否認有至金包里的鴨肉店尋找
    告訴人黃聰明、孫睿明及李秀鳳等一家人並發生衝突等情形
    ，惟辯稱其沒有帶人去鴨肉店，伊是一個人去，伊問他們為
    何要打伊，他們就作勢要打伊，旁邊就有人過來把他們圍住
    ，現場就亂成一團，那群人就打黃聰明等一家人，那群人不
    是伊帶去的，伊也沒有說就是他們云云。而證人黃冠婷於本
    院審理時證稱：我們大約吃到一半時，伊後面出現包括黃楠
    樺在內大概8、9人，其中一名男子指著我們這一桌問黃楠樺
    是不是他們，黃楠樺就說對就是他們，問話的男子接著就翻
    我們的桌子，其中一人將伊推倒，伊爬起來後看到那群人拿
    椅子打人，伊有看到黃聰明、孫睿明、李秀鳳還有妹妹被打
    ，並有看到黃楠樺抓著黃冠綸的頭髮，之後伊看到孫睿明跪
    在地上滿頭鮮血，孫睿明哭著對黃楠樺他們說對不起，不要
    再打了，那時伊父親、母親都已經倒在地上，後來那群人就
    走了；因為黃楠樺長得比較好認，而且黃楠樺就站在該男子
    旁邊，然後並轉頭對著黃楠樺指著我們問；伊實際有看到 6
    個人，但是打起來是感覺有8、9個人名那麼多，因為有4 個
    人用鐵凳子打伊父親，2 名打伊姊夫，還有加上黃楠樺，再
    加上伊母親也有受傷，所以伊推論不止6 個人應該有8、9人
    等語；證人黃褕薰在本院審理時亦證稱：黃楠樺走到我們桌
    前，緊跟在他後面的人就指著問是不是他們，黃楠樺說對，
    就是他們，問話的人就翻桌，然後拉的伊先生孫睿明，伊被
    其他人推倒，伊爬起來的時候，伊看到伊父親躺在伊身邊，
    大約有3、4位拿著椅子打或是用腳踹，伊就衝過去伊父親那
    邊，伊跪著護住伊父親，伊也有被踹，隔一會，一聽到伊先
    生說求求你們不要再打了，一直哀求，他們還踹了幾下，才
    走掉等語（參見本院99年11月18日審判筆錄），與其等於偵
    訊中陳述之內容大致相符。是以依證人所述，當時告訴人黃
    聰明、孫睿明及李秀鳳等人當時確遭被告黃楠樺及其同夥壓
    制並以鐵椅毆打，而其等頭部、四肢有撕裂傷及挫傷，顯見
    被告黃楠樺及其同夥確有持物品毆擊告訴人黃聰明、孫睿明
    及李秀鳳情形；又被告黃楠樺辯稱其是要去理論，惟雙方第
    一次發生衝突時黃楠樺即可與對方理論，似無必要事後再去
    找黃聰明等人，且其他人如均與被告黃楠樺素不相識，為何
    會集中前往該鴨肉店為黃楠樺出氣，此辯解與一般人之經驗
    法則均屬相違背。況且，依據告訴人黃聰明、孫睿明及李秀
    鳳於衝突當日前往財團法人北海岸金山醫院就診時，告訴人
    黃聰明受有頭部撕裂傷4公分、孫睿明受有頭部撕裂傷3公分
    、左側背部多處挫傷、左小腿擦傷3x1.5 公分、左手肘擦傷
    約1x1公分、左手背2處擦傷歐1x0.3 公分、李秀鳳受有頭部
    撕裂傷4公分等傷害，此有行財團法人北海岸金山醫院99年2
    月16日驗傷單3 紙附卷可稽（見臺灣基隆地方法院檢察署99
    年度偵字第1420號卷宗第15、20、25頁），足見告訴人黃聰
    明、孫睿明及李秀鳳所受傷勢及位置均與上開證述之衝突過
    程相符，上揭事實應堪認定。
  (2)另證人林清達偵訊筆錄中證稱：伊當日下午5 時許在鴨肉店
    值班，當時沒有印象黃楠樺有在現場，黃楠樺並未打人，但
    伊看到時已經在打架了，惟很多人都跑掉了，只剩下打架的
    人與員工在場等語（參見99年度交查字第128 號卷頁第19頁
    ），但本案事實既如上開所論述，並不因證人林清達證述未
    見黃楠樺在場而無法認定，且證人林清達證稱當時很多人都
    跑掉了，難謂被告黃楠樺在證人林清達抵達時已經離開現場
    ，而據採該證述作有利於被告黃楠樺之事證，併予敘明。
二、核被告黃聰明、孫睿明、黃楠樺所為，均係犯刑法第277 條
    第1 項傷害罪。被告黃聰明、孫睿明就前開犯行，有犯意聯
    絡及行為分擔，為共同正犯。另被告黃楠樺與真實姓名不詳
    之8 名成年男、女就前開犯行，有犯意聯絡及行為分擔，為
    共同正犯。爰審酌被告間發生糾紛，不思和平理性處理，反
    出手毆打對方，彼等所為，已嚴重侵害彼此之身體法益，暨
    衡及被告黃聰明、孫睿明及黃楠樺犯罪之情節、所受傷勢，
    及迄今尚未賠償相互間所受損害等一切情狀，各量處如主文
    所示之刑，並均諭知易科罰金之折算標準，
據上論斷，應依刑事訴訟法第284條之1、第299條第1項前段、刑
法第28條、第277條第1項、第41條第1項前段，刑法施行法第1條
之1，判決如主文。
本案經檢察官陳佳宏到庭執行職務。
中    華    民    國    99    年    12    月    7     日
                  刑事第五庭法    官  齊  潔
以上正本證明與原本無異。
如不服本判決應於收受送達後10日內向本院提出上訴書狀，並應
敘述具體理由；其未敘述上訴理由者，應於上訴期間屆滿後20日
內向本院補提理由書（均須按他造當事人之人數附繕本）「切勿
逕送上級法院」。
中    華    民    國    99    年    12    月    7     日
                            書 記 官  李繼業
附錄論罪法條：
中華民國刑法第277條（普通傷害罪）
傷害人之身體或健康者，處3年以下有期徒刑、拘役或1千元以下
罰金。
犯前項之罪因而致人於死者，處無期徒刑或 7年以上有期徒刑；
致重傷者，處3年以上10年以下有期徒刑。

司法院資訊處製作；財團法人民間司法改革基金會備份。
